臺灣臺北地方法院民事判決
109年度海商字第15號
原      告  巧新科技工業股份有限公司

法定代理人  黃聰榮  
訴訟代理人  林育竹律師
複  代理人  謝庭恩律師
            李秀娟律師
            簡欣柔律師
訴訟代理人  李牧耘  
被      告  海億通運股份有限公司


法定代理人  楊秀美  
訴訟代理人  魏威凱律師
上列當事人間請求返還不當得利事件，本院於民國111年10月3日
言詞辯論終結，判決如下：
    主  文
原告之訴及假執行之聲請均駁回。
訴訟費用由原告負擔。
    事實及理由
一、按訴狀送達後，原告不得將原訴變更或追加他訴。但擴張或
    減縮應受判決事項之聲明者，不在此限，民事訴訟法第255
    條第1項第3款定有明文。查原告起訴時聲明：被告應給付原
    告美金（下同）74萬3,478元，並自起訴狀繕本送達之翌日
    起至清償日止，按年息5％計算之利息（卷一第9頁）；嗣於
    民國110年12月27日具狀更正聲明為：被告應給付原告77萬5
    ,085元，及其中74萬3,478元自起訴狀繕本送達之翌日起至
    清償日止，按年息5％計算之利息；其中1,300元自110年9月1
    6日之翌日起至清償日止，按年息5％計算之利息；其中2,622
    元自民事更正訴之聲明暨準備五狀繕本送達之翌日起至清償
    日止，按年息5％計算之利息（卷十二第73頁），係擴張應受
    判決事項之聲明，核與前揭規定相符，應予准許。　　
二、原告主張：兩造間成立承攬運送契約，約定由被告將原告加
    工製造零件貨物自臺灣運至美洲地區。因被告於100年至107
    年間曾向原告溢收關稅（Duty）、港建費（HMF）、理貨費
    （MPF），兩造商議後同意以59萬9,735.83元成立和解契約
    （下稱系爭和解契約）。然原告近日檢視運費成本負擔時，
    發現被告自103年至107年間多次以調高請款單費用、針對同
    筆貨物重複請款「一般海運」費用及「快櫃」費用或未退還
    「通常陸運費用」價差等方式，溢收如附表所示海運費共計
    77萬5,085元，該等溢收費用顯非兩造合意範圍，亦非系爭
    和解契約範圍，爰依民法第179條之規定請求被告返還不當
    得利等語。並聲明：㈠被告應給付原告77萬5,085元，及其中
    74萬3,478元自起訴狀繕本送達之翌日起至清償日止，按年
    息5％計算之利息；其中1,300元自110年9月16日之翌日起至
    清償日止，按年息5％計算之利息；其中2,622元自民事更正
    訴之聲明暨準備五狀繕本送達之翌日起至清償日止，按年息
    5％計算之利息；㈡願供擔保請准宣告假執行。
三、被告則以：原告所提原證4 、6 、8 、10、12、22所示表單
    均係被告以當下價格回覆原告詢價之內容，並非被告公司報
    價單，被告於103年至107年間每筆海運費及快櫃費用，均明
    確記載金額表向原告請款，經原告逐筆審核後始為給付，被
    告並無溢收費用。又快櫃費用係因原告有時間壓力或其他需
    求，臨時委託被告以快櫃方式將貨物承攬運送至目的地，被
    告收取之快櫃費用即為扣除通常陸運費用後之差價及承攬運
    送報酬，快櫃費用既經原告同意給付，被告自無原告主張有
    不當得利之情事，原告僅憑自行製作之附表，而未舉證被告
    有何不當得利之情事或數額，原告請求為無理由等語，資為
    抗辯，並聲明：㈠原告之訴駁回；㈡如受不利之判決，願供擔
    保請准宣告免為假執行。
四、得心證之理由：
　㈠按無法律上之原因而受利益，致他人受損害者，應返還其利
    益，民法第179 條定有明文。查不當得利依其類型可區分為
    「給付型之不當得利」與「非給付型不當得利」，前者係基
    於受損人之給付而發生之不當得利，後者乃由於給付以外之
    行為（受損人、受益人、第三人之行為）或法律規定或事件
    所成立之不當得利。在「給付型之不當得利」應由主張不當
    得利返還請求權人（受損人），就不當得利成立要件中之「
    無法律上之原因」負舉證責任（最高法院100年度臺上字第8
    99號判決意旨參照）。又按主張不當得利請求權存在之當事
    人，對於不當得利請求權之成立要件應負舉證責任，即應證
    明他方係無法律上之原因而受利益，致其受有損害。如受利
    益人係因其給付而得利時，所謂無法律上之原因，即指其給
    付欠缺給付之目的，故主張該項不當得利請求權存在之當事
    人，自應舉證證明其欠缺給付之目的，始符舉證責任分配之
    原則（最高法院99年度臺上字第2019號判決意旨參照）。不
    當得利所稱之「無法律上之原因」，係指欠缺給付目的而言
    。如給付係為一定目的而對他人之財產有所增益，此種給付
    目的通常係基於當事人間之合意，在客觀上即為給付行為之
    原因。是當事人間之給付若本於其等間之合意而為之，即難
    謂其給付為無法律上之原因（最高法院98年度臺上字第1913
    號判決意旨參照）。查原告主張被告溢收海運費，核係基於
    原告之給付而發生之不當得利，揆諸前揭說明，自應由原告
    就其主張請求權之成立要件負舉證責任。 
　㈡查兩造間SKYPE通訊軟體對話紀錄內容略以：⑴106年8月23日
    ：（被告員工Nancy）我昨天有寄8月份請款表格，請問OK，
    今天可以寄出paper嗎；（原告員工Becky）可以哦，謝謝；
    ⑵106年9月22日：（被告員工Nancy）我昨天有寄9月份的請
    款單，再麻煩您看一下沒問題我就寄出；（原告員工Becky
    ）amf沒快櫃，改成ctcd快櫃；⑶106年9月26日：（被告員工
    Nancy）我剛才有寄更新的請款明細，再麻煩妳看一下；是
    否我可以寄出；（原告員工Becky）可以啊；（被告員工Nan
    cy）好喔，那我今天寄出；⑷106年10月23日：（被告員工Na
    ncy）Becky請問今天可以寄出paper嗎；（原告員工Becky）
    你有寄電子檔嗎；（被告員工Nancy）有，大約2點多時寄的
    ；（原告員工Becky）（傳送單據檔案）這一張費用好奇怪
    ，是檢驗費嗎；（被告員工Nancy）這個就是被檢驗，後發
    現有種子；（原告員工Becky）嗯；⑸106年11月22日：（被
    告員工Nancy）HI Becky，我剛才有寄11月份運費的請款明
    細，再麻煩妳幫我看一下喔，沒問題我再寄出，謝謝；⑹106
    年11月23日：（被告員工Nancy）hihi Becky，請問我請款
    的可以寄出了嗎；（原告員工Becky）可以哦，請寄，謝謝
    ；⑺106年12月22日：（被告員工Nancy）請問我昨天寄給你
    的paper；（原告員工Becky）可以寄出了哦；⑻107年1月23
    日：（原告員工Becky）我等一下看CARGO TRACKING有問題
    再問你哦；（被告員工Nancy）OKOK，好的。我昨天有寄請
    款明細，請問ok可以寄出paper嗎；（原告員工Becky）可以
    哦，謝謝；⑼107年2月23日：（被告員工Nancy）Becky我昨
    天有寄對帳單給您，請問paper今天可以寄了嗎；（原告員
    工Becky）可以寄出了哦；⑽107年3月22日：（被告員工Nanc
    y）我等一下會給您3月對帳單，明天再寄出，您週一回來可
    以收到，這樣ok嗎；（原告員工Becky）可哦，今天寄也可
    以；⑾107年4月24日：（被告員工Nancy）我有寄4月份請款
    單，請問可以寄出paper嗎；（原告員工Becky）可哦；⑿107
    年5月23日：（被告員工Nancy）我昨天有寄5月帳單給妳，
    請問OK嗎，我可以今天寄PAPER嗎；（原告員工Becky）可以
    哦，請寄出吧；⒀107年6月21日：（被告員工Nancy）請問一
    下，請款PAPER今天可以寄出嗎；（原告員工Becky）可以哦
    ；⒁107年7月23日：（被告員工Nancy）我早上有寄7月份的
    請款，再麻煩您確認一下，沒問題我再寄出paper；（原告
    員工Becky）我看一下EXCEL檔。可以，清關費不要再重複加
    就行了，那這個月再看有幾櫃要扣的，那張表格再給我一下
    哦；⒂107年8月23日：（被告員工Nancy）請問帳單ok了嗎，
    我還少2份entry summary；（原告員工Becky）但要有entry
     summary才能請款。你可以先寄出紙本，再補上entry summ
    ary這樣，約莫何時收到；（被告員工Nancy）有一筆是漏了
    ，可以補；⒃107年9月21日：（被告員工Nancy）我今天有寄
    9月份的帳單明細，請問我文件可以先寄嗎；（原告員工Bec
    ky）好；⒄108年1月22日：（被告員工Nancy）我下午有寄1
    月份的請款，有附上invoice,
　　entry summary，你再看一下，若沒問題，我再寄paper給妳
    喔，thanks；（原告員工Becky）好，可以寄出了；⒅108年2
    月21日：（被告員工Nancy）我今天有寄2月請款單，請問ok
    ？可以寄paper給妳嗎；（原告員工Becky）好，先寄出（卷
    六第33-69頁），並有103至107年度請款明細、發票、匯款
    紀錄（卷六第73-459頁、卷七第65-587頁、卷八第3-617頁
    、卷九第71-669頁、卷十第3-573頁、卷十一第37-697頁、
    卷十二第25-67頁）為憑。足見兩造間承攬運送契約之運費
    請款方式係由被告先傳送請款明細及發票檔案予原告，經原
    告審核確認請款金額明細無誤後，原告始回覆被告可寄出紙
    本請款發票，且原告若就請款明細有意見，均會即時向被告
    表達，待被告修正並取得原告同意後方進行後續撥款，是兩
    造確已就被告請款單所載海運費金額達成合意後，原告始支
    付該等海運費，已難遽認原告主張被告溢收如附表所示海運
    費之情為可採。
  ㈢至原告雖主張其基於長期往來信任而未就被告請求運費金額
    再行核對是否與報價單相符，原告縱未即時察覺被告溢領之
    情事，仍不能逕認原告同意被告溢領金額云云。惟按發行人
    股票登錄一般板為櫃檯買賣者，應將下列資訊依規定期限及
    格式輸入本中心指定之網際網路資訊申報系統：四、（一）
    營業額：每月10日前揭露上月份資料，財團法人中華民國證
    券櫃檯買賣中心證券商營業處所買賣興櫃股票審查準則第33
    條第1項第4款第1目前段定有明文；已依本法發行有價證券
    之公司，除情形特殊，經主管機關另予規定者外，應於每月
    10日以前，公告並申報上月份營運情形，證券交易法第36條
    第1項第3款亦有明文。查原告為興櫃公司，有公開資訊觀測
    站基本資料（卷九第69頁）為憑，自應遵循前揭按時揭露各
    月份營運情形之規定，參以原告自承自被告請款至原告付款
    有2個月之間隔（卷九第4頁），衡情，倘被告請款金額確有
    逾越兩造約定運費數額，原告殊無未於付款前逐筆核對確認
    之可能，是原告既於經被告請款後歷經2個月後同意付款，
    自係就被告請款運費金額核實後始為支付，原告於支付後再
    行主張被告溢收運費云云，核與常情有悖，殊無可採。
  ㈣原告主張兩造合意之海運費價格應以原證4 、6 、8 、10、1
    2、22所示海運詢價單（下合稱系爭詢價單）為基礎云云。
    惟查，原告所提出系爭詢價單載明「預估數量」且有「報價
    有效期限」，參以觀諸系爭詢價單（卷十二第353-593頁）
    均未見被告公司大小章用印，顯見系爭詢價單僅係原告自行
    記載當時詢價之金額，而非兩造間承攬運送契約合意之運費
    ，則原告主張以系爭詢價單為基礎計算承攬運送運費云云，
    洵屬無據。原告復未能舉證證明被告收受原告給付海運費為
    欠缺給付目的，揆諸前揭說明，原告依不當得利之法律關係
    請求被告返還不當得利，核屬無據。 
五、綜上所述，原告依民法第179條規定請求被告給付77萬5,085
    元及利息，為無理由，應予駁回。原告之訴既經駁回，其假
    執行之聲請亦失所依據，應併予駁回。　
六、本件事證已臻明確，兩造其餘攻擊防禦方法及證據，經本院
    斟酌後，核與判決結果不生影響，爰不另論述，併此敘明。
七、訴訟費用負擔之依據：民事訴訟法第78條。 　　　　　
中　　華　　民　　國　　111 　年　　10　　月　　27　　日
                  民事第四庭    法　官　姚水文
以上正本係照原本作成。
如對本判決上訴，須於判決送達後20日內向本院提出上訴狀。如
委任律師提起上訴者，應一併繳納上訴審裁判費。　　　　　　
中　　華　　民　　國　　111 　年　　10　　月　　27　　日
　　　                          書記官  吳華瑋　　　　　
　　　　　　　　　
附表：被告應退還之溢收海運費(Ocean Freight)金額(美金)    年份 一般差額 快櫃差額 總價差 107 0 4,535 4,535 106 15萬5,945 7萬8,540 23萬4,485 105 9萬7,660 2萬4,700 12萬2,360 104 26萬9,610 4萬6,800 31萬6,410 103 9萬1,645 5,650 9萬7,295 總額                                    77萬5,085